【裁判字號】    89,台上,1479
【裁判日期】    890629
【裁判案由】    清償借款
【裁判全文】
最高法院民事判決                              八十九年度台上字第一四七九號
    上  訴  人  甲○○
                        指定送.
    被 上訴 人  中國農民銀行股份有限公司
    法定代理人  黃清吉
    訴訟代理人  李師榮律師
右當事人間請求清償借款事件，上訴人對於中華民國八十八年一月十八日台灣高等法
院第二審更審判決（八十七年度重上更(一)字第一四三號），提起上訴，本院判決如左
：
    主  文
上訴駁回。
第三審訴訟費用由上訴人負擔。
    理  由
本件被上訴人主張：第一審共同被告丁年豆企業股份有限公司（下稱丁年豆公司）於
民國八十二年八月十七日以第一審共同被告楊國昌、王凱旋、王秀雯、李建中為連帶
保證人，向伊借款新台幣（下同）七千五百萬元，期限至八十三年八月十七日止，約
定利息按伊牌告基本放款利率加百分之二機動利率計算，逾期六個月以內償還者，按
原利率之一成加計違約金，逾期六個月以上者，超過六個月部分按原利率二成計付違
約金。嗣丁年豆公司於八十三年九月十六日申請展延借款期限至八十四年八月十七日
止，並於八十三年十二月九日追加上訴人為連帶保證人。詎丁年豆公司自八十四年一
月十七日起即未繳息，屢經催討，尚欠伊本金六千五百七十四萬二千九百二十四元及
如原判決附表（下稱附表）所示之利息、違約金等情，求為命上訴人及丁年豆公司、
楊國昌、王凱旋、王秀雯、李建中連帶如數給付之判決（其中對丁年豆公司、楊國昌
、王凱旋、王秀雯、李建中請求部分，業經第一審判決被上訴人勝訴確定）。
上訴人則以：丁年豆公司法定代理人於八十三年八月十日已由王凱旋變更為楊國昌，
然王凱旋卻於八十三年九月十六日代表丁年豆公司與被上訴人簽訂系爭借款契約，該
契約為不合法，主債務不存在，伊無須擔負連帶保證責任。又被上訴人已於授信審核
表上批註：「本案應徵得其他連保人同意」之貸款停止條件，系爭貸款契約因其他連
帶保證人未為同意，亦未生效。再者，約定書載明伊所簽署之文件應簽名並蓋章，伊
並未於約定書、借據及其他契約書上蓋章，因契約要式性之欠缺而不生保證效力。況
伊係因王凱旋與被上訴人大安分行經理李日郎勾串，隱瞞真相，偽造本件借據日期，
使伊因受詐欺而為系爭借款契約之連帶保證人，經伊發覺後，已於八十四年四月十五
日撤銷保證之意思表示。另外，伊僅對八十三年十二月九日下午以後丁年豆公司新發
生之債務負保證責任，被上訴人依展期續約前之借據求償，為無理由等語，資為抗辯
。
原審以：被上訴人主張第一審共同被告丁年豆公司於八十二年八月十七日向其借款七
千五百萬元，期限至八十三年八月十七日止，約定有利息、違約金。屆期後，丁年豆
公司復於八十三年九月十六日由董事兼總經理王凱旋與被上訴人立約，借款期限至八
十四年八月十七日止，並於八十三年十二月九日追加上訴人為連帶保證人，以及丁年
豆公司自八十四年一月十七日起即未繳息，尚積欠本金六千五百七十四萬二千九百二
十四元及如附表所示之利息及違約金未償等事實，業據其提出上訴人對其真正並不爭
執之借據、約定書、債權明細及帳卡等件為證，堪信為真實。上訴人雖以上開情詞置
辯，惟查無代表權人代表公司所為之法律行為，若事前經公司同意或事後經公司追認
，仍對公司發生效力。查丁年豆公司法定代理人固已於八十三年八月十日變更為楊國
昌，然原法定代理人王凱旋仍為公司之董事兼總經理，依約定書第四條：「立約人因
……代表人權限範圍等有變更或其他足以影響貴行權益之情事發生時，願即以書面將
變更情事通知貴行，……於未為上項通知前，與貴行所為之交易，立約人均願負擔一
切責任」之約定，及丁年豆公司於法定代理人變更後仍動用額度內款項之事實，足認
八十三年九月十六日之系爭借貸契約已經丁年豆公司追認而對其生效。次按新債清償
係指債務人為清償舊債務而與債權人合意成立新債務，舊債務並不因此消滅，惟於債
務人履行新債務時，舊債務乃隨之消滅之非要物契約，與代物清償為要物契約，及債
之更改為變更債之要素，同時消滅舊債務不同。查丁年豆公司分別於八十二年八月十
七日及八十三年九月十六日與被上訴人成立之契約，其債之主體之債權人、債務人及
債之標的之借貸契約內容均未變更，顯非債之更改，而丁年豆公司於八十三年九月十
六日成立系爭債務時，並未現實為物之給付，亦非代物清償，經參酌中華民國銀行同
業公會全國聯合會八十七年一月十六日全授字第八八號函所示：「於短期融通性借款
屆期時，若借款人仍有繼續使用資金之需要，須向銀行申請該筆借款展期或續借，並
重新徵取借款憑證，另製作新筆借款之支出傳票與借款之收入傳票相互沖轉，其性質
除當事人另有明示消滅舊債務之意思外，應解為新債務不履行，舊債務不消滅」之意
旨，認被上訴人主張丁年豆公司先後與被上訴人成立之二借貸關係，為新債清償關係
，為可採信。至於被上訴人於八十三年九月十六日立約時批註：「應徵得其他連保人
同意」，係為確保自己之債權，並非為丁年豆公司之利益，上訴人應負之保證責任當
不受有無「徵得其他連帶保證人之同意」之影響，被上訴人上該批註自非本件借款之
停止條件。再者約定書第一條之約定係指上訴人於約定書上簽名蓋章並交付被上訴人
後，兩造應受該約定書之拘束，但未約定必須簽名並且蓋章始生效力。上訴人既已於
該約定書上簽名，即可證明其已同意按各約定條款履行，不因其未在約定書上蓋章而
受影響。上訴人所辯其於約定書及借據上均僅簽名而未蓋章，不符合要式約定，上開
約定書及本件保證契約均未成立云云，亦非可採。從而，上訴人依約定書第二條之約
定，應就丁年豆公司過去、現在及將來對被上訴人所負之借款、票據、墊款、保證及
其他相關之債務負連帶清償責任。再查被上訴人否認有詐欺上訴人為連帶保證人之情
事，上訴人對於受有詐欺之事實，亦未據舉證證明，尚難採信。至於連帶保證契約係
對主債務人之借款行為負清償責任，為保證契約之本質，上訴人稱約定書令立約人對
他人之借款負擔不能控制之危險，應屬無效云云，亦非有理，為其心證之所由得，因
將第一審此部分不利於被上訴人之判決廢棄，改判上訴人應給付被上訴人六千五百七
十四萬二千九百二十四元及如附表所示之利息、違約金，經核於法洵無違誤。上訴論
旨，指摘原審採證、認事及依職權解釋契約為不當，求予廢棄原判決，非有理由。
據上論結，本件上訴為無理由。依民事訴訟法第四百八十一條、第四百四十九條第一
項、第七十八條，判決如主文。
中      華      民      國    八十九    年      六      月    二十九    日
                              最高法院民事第六庭
                                  審判長法官  朱  錦  娟
                                        法官  蘇  達  志
                                        法官  顏  南  全
                                        法官  陳  碧  玉
                                        法官  吳  麗  女
      右正本證明與原本無異
                                              書  記  官
中      華      民      國    八十九    年      七      月      十      日


司法院資訊處製作；財團法人民間司法改革基金會備份。
